臺灣臺北地方法院刑事裁定　　　　　　　 93年度自字第254號
自　訴　人　乙○○
自訴代理人　何春源律師
被　　　告　甲○○
選任辯護人　李志聖律師
上列被告因偽造文書案件，經自訴人提起自訴，本院裁定如下：
    主  文
自訴駁回。
    理  由
一、自訴意旨略以：
  (一)被告甲○○之父陳振民自民國85年6 月30日起先後多次向自
    訴人借款，至87年2月19日止共借新台幣（下同）6百33萬5
    千1 百39元，除先前每次借款在帳簿上有簽名外，另簽發付
    款人臺北市第一信用合作社、帳號000000000號、號碼AN000
    0000號、發票日89年1 月31日、面額為6百33萬5千元支票（
    零頭139 元未計），作為到期償還之憑證，惟到期前陳振民
    籍故再三懇求延後提示而未提示。陳振民於89年6 月28日死
    亡，自訴人不得已於89年7月7日提示遭退票。而被告甲○○
    ，在其父陳振民出殯前向自訴人表示待喪事辦妥即辦理其父
    在臺北縣石碇鄉○○村○○路7 號（下稱系爭房屋）之遺產
    ，以償還自訴人之債務。詎被告甲○○於89年8 月24日具狀
    向本院家事法庭聲明對陳振民拋棄繼承，卻在未被通知准予
    備案前（於具狀表示拋棄繼承權之第5 日），即於同年月29
    日與其母張富美（陳振民已與張富美於85年1 月11日離婚）
    共同向臺北縣稅捐稽徵處申報系爭房屋為其等共有，應有部
    分各2分之1，並經臺北縣稅捐稽徵處登記在其所掌之文書上
    。
  (二)被告明知系爭房屋係其父陳振民之遺產，並無拋棄之意思，
    故意向本院具狀表示拋棄繼承，又暗中勾結其已離婚之母親
    張富美向臺北縣稅捐稽徵處表示該房屋為其所有願設籍，又
    規避其為陳振民之繼承人，對陳振民所負之債務應負清償責
    任之義務，若被告甲○○向本院聲明拋棄繼承為真，則其向
    臺北縣稅捐稽徵處申報系爭房屋為其所有，則為假，反之亦
    然，兩者不能並存，因認被告涉犯刑法第214條、第216條偽
    造文書之罪嫌。
二、按法院或受命法官於自訴案件第一次審判期日前訊問及調查
    結果，如認為案件有刑事訴訟法第252條至第254條之情形者
    ，得以裁定駁回其自訴，同法第326條第3項定有明文。次按
    犯罪事實應依證據認定之，無證據不得推定其犯罪事實，刑
    事訴訟法154 條定有明文。所謂證據，須適於為被告犯罪事
    實之證明者，始得採為斷罪資料，如未能發現相當證據，或
    證據不足以證明，自不能以推測或擬制之方法，以為裁判基
    礎；又刑事訴訟法第161 條已於91年2月8日修正公布，修正
    後同條第1 項規定：檢察官就被告犯罪事實，應負舉證責任
    ，並指出證明之方法。因此，檢察官對於起訴之犯罪事實，
    應負提出證據及說服之實質舉證責任。倘其所提出之證據，
    不足為被告有罪之積極證明，或其闡明之證明方法，無從說
    服法官以形成被告有罪之心證，基於無罪推定之原則，自應
    為被告無罪判決之諭知。此為自訴制度所準用，是自訴人即
    同如檢察官，應就犯罪事實負積極之舉證責任，於舉證不足
    時，即應為無罪之諭知。再按刑法第214 條之使公務員登載
    不實事項於公文書罪，係以明知為不實之事項，而使公務員
    登載於職務上所掌之公文書，為成立要件，所謂「明知」，
    係指刑法第13條第1 項之直接故意即確定故意而言，最高法
    院53年台上字第2750號、40年台上字第86號判例、92年台上
    第128號、56年台上字第2126號判決可資參照。
三、按被害之是否直接，應以犯罪行為與受害之法益有無直接關
    係以為斷，受害之法益如為個人法益，其被害之個人固屬有
    權自訴，但受害法益為國家法益，如偽證罪湮滅證據罪等，
    因直接受害者為國家，個人不過因此而間接受害，則不得提
    起自訴。若國家社會法益同被侵害，如放火罪、偽造文書罪
    等，因國家社會與個人均為直接被害人，個人自有權提起自
    訴。查自訴人主張被告之父陳振民積欠伊633萬5千餘元，並
    提出「陳振民」簽發之同額支票1 紙為證（見自訴人所提之
    告證三），且指訴陳振民死亡後，被告先拋棄對陳振民遺產
    之繼承權，再將陳振民所有未辦保存登記之系爭房屋，向稅
    捐機關虛報房屋稅納稅義務人為被告及其母，致使自訴人之
    上開債權無法就系爭房屋取償，且依據財政部臺北市國稅局
    財產歸屬資料清單（見被證十三）所示，陳振民所留遺產之
    總值約28萬元，不足清償自訴人之債權總額，故自訴人個人
    亦因此直接受害，自有權提起自訴，合先敘明。
四、查被告之父陳振民於89年6月28日死亡，被告於同年8月24日
    具狀向本院聲明對其父陳振民拋棄繼承，本院於同年8 月31
    日准予備查之情，有本院家事法庭通知函及死亡診斷證明書
    各1 份在卷可稽（見告證四、被證十二），又被告與其母張
    富美於89年8 月29日向臺北縣稅捐稽徵處新店分處申報為系
    爭房屋之房屋稅納稅義務人，應有部分各2分之1之情，業據
    自訴人提出臺北縣稅捐稽徵處新店分處房屋課稅現值核計表
    1 份附卷為證（見告證五），堪信為真實。本件自訴人指訴
    系爭房屋為陳振民所有，被告申報為系爭房屋之納稅義務人
    即所有權人，以及向法院聲明拋棄繼承，是申報或聲明虛偽
    不實之事項，而使該管公務員登載於職務上所掌之文書。故
    本件之前提事實為系爭房屋為陳振民所有。關此，自訴人固
    提出陳振民於88年5月3日向臺北縣石碇鄉公所以系爭房屋於
    65年間已興建完成為由，擬請求依臺北縣政府舊有建物合法
    處理之規定，出具證明，以就地合法之申請書及臺北縣石碇
    鄉公所之函影本（見告證六）；以及陳振民於87年9月5日將
    系爭房屋出租，與承租人陳麗花、承租人之連帶保證人謝銘
    基所簽之經律師見證之房屋租賃契約書影本（見告證七）為
    證，並舉臺灣臺北地方法院檢察官87年度偵字2631號不起訴
    處分書（見本院卷）為憑。惟被告否認系爭房屋是陳振民所
    有，並辯稱系爭房屋為其母張富美所有，為便於管理才登記
    伊為共有人，並提出系爭土地所坐落之國有土地之管理機關
    即財政部國有財產局臺灣北區辦事處，於85年11月間通知張
    富美繳納系爭房屋占用國有土地之使用補償金之通知函及信
    封為憑（見被證二），因此，足見系爭房屋之所有權何屬，
    陳振民與張富美間是有糾紛存在，又上述告證六申請書上「
    陳振民」之簽名及印文，與告證七租賃契約及自訴人所提之
    支票（見告證二）上「陳振民」之簽名筆跡不同，印文亦不
    相同，則被告質疑其真正，非無可採，且只需有管理權即可
    出租房屋，出租人並非就是所有權人，至於上述87年度偵字
    2631號不起訴處分書，係針對臺北縣石碇鄉○○村○○路2
    號，並非系爭房屋，且偵查重點在占用人，陳振民及該案證
    人陳銅城、楊樹根雖均陳稱前述2 號房屋是陳振民所興建，
    但未提及何人出資增建，是據上所述，系爭房屋何人所屬，
    當事人間仍有糾紛存在，再者，依據前揭申請書，系爭房屋
    於65年間所興建，被告當時尚未滿10歲，房屋何人出資興建
    當係陳振民及張富美最明瞭，此二人間尚且有爭議，難認被
    告「明知」該房屋所有權確實係何人所有。此外，按「房屋
    納稅義務人，並非必為房屋所有權人，繳納房屋稅之收據，
    亦非即為房屋所有權之證明，觀高雄市稅捐稽徵處房屋稅籍
    證明書存根特別載明：『本件祇證明稅籍表記載事項，不作
    產權證明』字樣，尤為明確，是系爭房屋之納稅義務人，雖
    變更為上訴人名義，仍不足據以證明上訴人即為系爭房屋之
    所有權人。」，此有最高法院70年度台上字第3760號民事判
    例要旨可資參照，則房屋納稅義務人仍不足據以證明即為系
    爭房屋之所有權人，自訴人仍可經由民事訴訟程序以確保其
    私法上之權益。
五、按繼承人得拋棄其繼承權。前項拋棄，應於知悉其得繼承之
    時起二個月內以書面向法院為之。並以書面通知因其拋棄而
    應為繼承之人。但不能通知者，不在此限。又繼承之拋棄，
    溯及於繼承開始時發生效力。民法第1174條、第1175條分別
    定有明文。是被告向法院聲明對陳振民拋棄繼承，即依法發
    生拋棄繼承之法律效果，難謂有何使公務員登載不實之情事
    。又自訴人聲請調閱陳振民於89年6 月28日死亡時在臺灣銀
    行及臺中市第九信用合作社之帳戶結餘及何時結清帳戶，核
    與本件自訴事實無涉，而無調查之必要，併此敘明。
六、綜上所述，本件自訴人所提之證據，不足認被告涉有刑法第
    214條、第216條偽造文書罪嫌，復查無其他積極證據足資證
    明被告等有自訴人所指之犯行，其犯罪嫌疑顯有不足，依前
    揭說明，本件自訴有刑事訴訟法第252 條第10款之情形，應
    予駁回。
據上論結，應依刑事訴訟法第326條第3 項、第252條第10款裁定
如主文。
中　　華　　民　　國　　94　　年　　9 　　月　　30　　日
 　　　　　　　　刑事第五庭審判長法  官　黃程暉
　　　　　　　　　　　　　　　　 法　官　李宜娟
　　　　　　　　　　　　　　　　 法　官　賴秀蘭
以上正本證明與原本無異。
如不服本裁定應於送達後5日內向本院提出抗告狀。
                          　　　 書記官　陳惠娟
中　　華　　民　　國　　94　　年　　10  　月　　7 　　日
